【裁判字號】    97,消債更,1228
【裁判日期】    980319
【裁判案由】    更生事件
【裁判全文】
臺灣板橋地方法院民事裁定         97年度消債更字第1228號
聲  請  人  甲○○
上列當事人因消費者債務清理事件聲請更生，本院裁定如下：
    主  文
聲請駁回。
聲請費用由聲請人負擔。
    理  由
一、按聲請更生或清算不合程式或不備其他要件者，法院應以裁
    定駁回之，但其情形可以補正者，法院應定期間先命補正，
    消費者債務清理條例（下稱本條例）第8 條定有明文。又債
    務人對於金融機構因消費借貸、自用住宅借款、信用卡或現
    金卡契約而負債務，在聲請更生或清算前，應提出債權人清
    冊，以書面向最大債權金融機構請求協商債務清償方案並表
    明共同協商之意旨，復為本條例第151條第1項所明定。而本
    條例第151條第1項所訂之前置協商程序，揆其立法意旨無非
    認債務人對於金融機構因前開原因所負欠債務，其法律關係
    較為單純明確，金融機構並已訂有債務協商機制，如能協商
    成立，債務人不需依本條例聲請更生或清算，可疏減法院負
    擔，有效分配司法資源，並使債務人得自主解決其債務，爰
    就此部分採行協商前置主義。再中華民國銀行公會為使協商
    前置程序順利並快速進行，擬定相關所需文件說明：包括(1)
    前置協商申請書；(2)身分證正反面影本；(3)申請人財產及收
    支狀況說明書；(4)債權人清冊；(5)近2 年綜合所得資料清單
    及最近1個月核發財產資料；(6)近3個月薪資證明（如無證明
    請出具收入切結書）；(7)勞工保險投保資料表及明細（如無
    資料可免提供）。並於網路上公告、備妥相關申請表格供債
    務人下載。經核前開文書既屬達成協商所必要審核文件（包
    含為確認「確為債務人本人申請協商」及「可能履行之協商
    內容」等），且已較債務人向法院聲請更生或清算時所應提
    出及檢附文件簡便，故無提出之困難性，並於協商不成立後
    可挪作聲請更生或清算應提出文件之一部；加以承前述，協
    商前置之立法意旨在疏減法院負擔，而責由最大債權銀行介
    入以求當事人間得自主解決債務，各當事人自兼負有最大的
    誠實協力義務，以形成協商成立，而債務人對其財產、所得
    、收支狀況，本屬知之最詳，且對之依法有誠實說明之義務
    （參照本條例第134條、第146條規定），於適當範圍令債務
    人配合提出相關文件及說明，以便最大債權銀行依法律授權
    調取相關資料後，得以相互核實（詳本條例第151條第2項）
    ，應符衡平原則。即銀行公會所訂前述應檢附文件，雖較法
    律所規定之內容繁瑣，但有其必要，並易促成協商方案形成
    。準此，倘最大債權銀行依前開規定通知債務人補正，債務
    人無正當理由，不予補正，故意延滯協商程序，自屬有違誠
    實信用原則，尚不得執此可歸責己之事由，以脫法方式逕援
    引同法第153 條前段規定主張最大債權銀行逾30日不開始協
    商，逕向法院聲請更生或清算，先此敘明。
二、本件聲請人即債務人向本院聲請更生，主張其有不能清償債
    務情事，曾於民國（下同）97年5月12日以書面向最大債權
    金融機構板信商業銀行（下稱板信銀行），請求共同協商債
    務清償方案一事，該函並經板信銀行於同年月14日收受。惟
    自債務人提出協商請求之翌日起業逾30日，該最大債權人並
    未開始協商程序，依本條例第153條規定：「自債務人提出
    協商請求之翌日起逾30日不開始協商或自開始協商之翌日起
    逾90日協商不成立，債務人得逕向法院聲請更生或清算」，
    視為協商不成立，爰向本院提出更生聲請云云。
三、經查：債務人因有對於金融機構因消費借貸、自用住宅借款
    、信用卡或現金卡契約而負債務，乃委由歐東洋律師於97年
    5月12日以存證信函及律師函向最大債權金融機構板信銀行
    請求共同協商債務清償方案，並經板信銀行收受，有聲請人
    提出之上開函件及臺灣郵政掛號郵件收件回執各1份可稽。
    惟板信商銀於97年5月19日收受上開函件後，即於同日通知
    聲請人於7日內補正：前置協商申請書、身分證正反面影本
    、近1個月金融機構債權人清冊、近3個月薪資證明文件（薪
    資單正本或薪轉存摺影本），無前資料者出具收入切結書、
    前置協商申請人財產及收支狀況說明書、近2年度綜合所得
    資料清單及最近1個月核發之財產資料清單、勞工保險被保
    險人投保資料及明細正本（向各地勞保局申請），但確無本
    項資料者，可免提供等文件，因聲請人未遵期補正，乃於同
    年5月29日以「申請文件不符規定」為由退件，並發函通知
    聲請人備齊必要文件後再重新提出申請等情，業經本院依職
    權向板信銀行查明上情屬實，有該行提供之前置協商補件通
    知函1份在卷可稽，並據聲請人提出之「前置協商退件通知
    函」影本及本院公務電話紀錄表各1件存卷足據。是以，最
    大債權銀行通知債務人補正申請相關文件，係為促成協商方
    案形成而於適當範圍令債務人配合提出，有其必要性，然債
    務人知悉通知補正之事實而無正當理由，竟不予補正，故意
    延滯協商程序，自不得執此可歸責於己之事由，以脫法方式
    逕援引同法第153條前段規定主張最大債權銀行逾30日不開
    始協商，逕向法院聲請更生或清算。從而，本件債務人聲請
    更生，既未遵循本條例第151 條第1 項規定，先與全體金融
    機構債權人完成債務協商程序，即進而向本院提出更生聲請
    ，顯係違背本條例之立法意旨，且上開欠缺又屬無從補正，
    依上說明，自應駁回其更生聲請，爰裁定如主文。
中    華    民    國    98    年    3    月    19    日
                        民事第三庭  法  官   張紫能
以上正本係照原本作成
如不服本裁定，應於裁定送達後10日內，以書狀向本院提出抗告
，並繳納抗告費新臺幣1 千元
中    華    民    國    98    年    3    月    19    日
                                    書記官   華海珍


司法院資訊處製作；財團法人民間司法改革基金會備份。
